臺灣士林地方法院民事裁定             100年度監宣字第74號
聲  請  人  郭書才
相  對  人  郭美蓉
上列聲請人對於相對人聲請監護宣告事件，本院裁定如下：
    主  文
宣告郭美蓉（女、民國○○年○ 月○○日生、身分證統一編號：Ｚ000
000000號）為受監護宣告之人。
選定郭書才（男、民國○○年○○月○○日生、身分證統一編號：Ｚ000
000000號）為受監護宣告之人郭美蓉之監護人。
指定鍾丰（女、民國○○年○ 月○○日生、身分證統一編號：Ｚ00000
0000 號）為會同開具財產清冊之人。
聲請程序費用由受監護宣告之人負擔。
    理  由
一、按對於因精神障礙或其他心智缺陷，致不能為意思表示或受
    意思表示，或不能辨識其意思表示之效果者，法院得因本人
    、配偶、四親等內之親屬、最近一年有同居事實之其他親屬
    、檢察官、主管機關或社會福利機構之聲請，為監護之宣告
    ，民法第14條第1 項定有明文。次按法院就禁治產之聲請，
    應斟酌聲請人所表明之事實及證據，依職權為必要之調查。
    又法院應於鑑定人前訊問應禁治產人。但有礙難訊問之情形
    或恐有害其健康者，不在此限。且禁治產之宣告，非就禁治
    產人之心神狀況訊問鑑定人後，不得為之。民事訴訟法第六
    百零一條第一項、第六百零二條第一項及第六百零三條分別
    定有明文。準此，可知法院就禁治產之聲請，原則上固應於
    鑑定人前訊問應禁治產人，然如有礙難訊問或恐有害應禁治
    產人之健康者，則不在此限。僅需就應禁治產人之心神狀況
    訊問鑑定人後，再為禁治產之宣告而已。至於所謂鑑定人，
    解釋上，當非僅限於住居在我國境內者。倘在外國之鑑定人
    與禁治產之聲請有相當關聯性，且經聲請人表明並提出與其
    聲請有關之事實及證據，法院自非不得依職權通知該鑑定人
    到場就應禁治產人之心神狀況訊問之（最高法院98年度臺抗
    字第79號裁定參照）。又民事訴訟法為配合適用民法總則修
    正後有關監護宣告之相關規定，已於98年7 月8 日修正民事
    訴訟法第九編第三章原禁治產事件程序改為監護及輔助宣告
    事件程序，本件相對人現入住於印尼國棉蘭市DELI綜合醫院
    ，無法返國，顯有難以鑑定之事實，自應有上開裁定之適用
    ，本院爰依上開裁定意旨，通知鑑定人到庭訊問，以符法定
    程序。
二、本件聲請意旨略以：聲請人郭書才係郭美蓉（女、民國○○年
    ○ 月○○日生、身分證統一編號：Ｚ000000000號、現入住於印
    尼棉蘭市DELI綜合醫院）之弟，相對人郭美蓉於民國99年3
    月18日在印尼國罹患克雅二氏病、海綿狀腦症、癡呆症等，
    現全身癱瘓，已無法溝通，雖延醫診治但不見起色，致不能
    為意思表示或受意思表示，已達受監護宣告之程度，爰聲請
    准予裁定郭美蓉為受監護宣告之人等語，並提出戶籍謄本、
    印尼棉蘭市DELI綜合醫院醫學證明書等件為證。
三、本件相對人經鑑定人即印尼棉蘭市DELI綜合醫院精神科醫師
    Tonam,Sp.S. 鑑定後，提出印尼棉蘭市DELI綜合醫院之鑑定
    報告書略以：「郭美蓉自2010年3 月18日起，入住棉蘭市德
    里綜合醫院接受鼻胃管及氣管切開術，其可能罹患偶發克雅
    氏病（sporadic Creutzfeldt-Jacob Disease，sCJD），該
    病為漸進式癡呆症狀，迫使患者全身殘廢，臥床不起，且無
    法溝通，其心智及肢體喪失能力，屬持續性植物人狀態。」
    ，有印尼棉蘭市DELI綜合醫院2011年9 月10日第101.A.M./R
    SUD/IX/2011 發文字號之精神鑑定報告暨中譯本在卷可稽，
    並經本院通知鑑定人即Tonam,Sp.S. 醫師到庭接受訊問，其
    表示：「（問：本件委請就相對人的精神狀況進行鑑定，其
    狀況如何？）她已經是植物人，臥病在床。（問：相對人能
    夠言語？）無法言語。（問：她的生活可以自理？）無法自
    理，必須仰賴他人。」（見本院100 年12月5 日非訟事件筆
    錄）等語，堪認郭美蓉因精神障礙或其他心智缺陷，致不能
    為意思表示或受意思表示，本件聲請，為有理由，應予准許
    ，爰宣告郭美蓉為受監護宣告之人。
四、又受監護宣告之人應置監護人。法院為監護之宣告時，應依
    職權就配偶、四親等內之親屬、最近一年有同居事實之其他
    親屬、主管機關、社會福利機構或其他適當之人選定一人或
    數人為監護人，並同時指定會同開具財產清冊之人。法院為
    前項選定及指定前，得命主管機關或社會福利機構進行訪視
    ，提出調查報告及建議。監護之聲請人或利害關係人亦得提
    出相關資料或證據，供法院斟酌。法院選定監護人時，應依
    受監護宣告之人之最佳利益，優先考量受監護宣告之人之意
    見，審酌一切情狀，並注意下列事項：(一)受監護宣告之人之
    身心狀態與生活及財產狀況。(二)受監護宣告之人與其配偶、
    子女或其他共同生活之人間之情感狀況。(三)監護人之職業、
    經歷、意見及其與受監護宣告之人之利害關係。(四)法人為監
    護人時，其事業之種類與內容，法人及其代表人與受監護宣
    告之人之利害關係。民法第1110條、第1111條、第1111條之
    1 分別定有明文。經查：本件郭美蓉既經為監護之宣告，已
    如前述，則其自應選任監護人，本院審酌聲請人郭書才為受
    監護宣告人郭美蓉之弟，彼此間依附關係親密，因認由聲請
    人郭書才擔任監護人，較能符合受監護宣告之人之最佳利益
    ，爰選定聲請人郭書才為受監護宣告之人之監護人；並指定
    聲請人之妻鍾丰為會同開具財產清冊之人。又依民法第1113
    條準用同法第1099條之規定，於監護開始時，監護人對於受
    監護宣告人郭美蓉之財產，應會同鍾丰，於2 個月內開具財
    產清冊，並陳報法院，併此敘明。
五、依民事訴訟法第608 條第1 項，裁定如主文。
中    華    民    國   100    年    12    月    12    日
                  家事庭  法  官  李昆霖
以上正本證明與原本無異。
如不服本裁定關於選定監護人及指定會同開具財產清冊之人等部
分，應於送達後10日內向本院提出抗告狀，並繳納抗告費新台幣
1000元；其餘關於宣告監護之部分，不得抗告。
中    華    民    國   100    年    12    月    12    日
                          書記官  陳雪麗